【裁判字號】    97,上訴,858
【裁判日期】    970624
【裁判案由】    違反槍砲彈藥刀械管制條例
【裁判全文】
臺灣高等法院臺中分院刑事判決         97年度上訴字第858號
上  訴  人
即  被  告  丙○○
                      號
選任辯護人  張績寶  律師
上列上訴人因違反槍砲彈藥刀械管制條例案件，不服臺灣臺中地
方法院96年度訴字第1960號中華民國97年3月4日第一審判決（起
訴案號：臺灣臺中地方法院檢察署96年度偵字第9024號），提起
上訴，本院判決如下：
    主  文
原判決撤銷。
丙○○犯非法製造空氣槍罪，處有期徒刑年捌月，併科罰金新
臺幣壹拾捌萬元，罰金如易服勞役，以新臺幣壹仟元折算壹日。
扣案之空氣槍貳支（槍枝管制編號各為0000000000、0000000000
號）均沒收。
    事  實
一、丙○○明知可發射金屬具有殺傷力之空氣槍，係屬槍砲彈藥
    刀械管制條例第4條第1項第1款所列之管制槍枝，非經中央
    主管機關許可，不得製造、持有。竟基於改造空氣槍使具殺
    傷力之犯意，先於民國95年3月、4月間，前後2次約相隔1週
    之期間內，均經由奇摩拍賣網站，分別向某2位不詳姓名者
    ，皆以新臺幣（下同）10,000元價格購得裝配細線徑彈簧，
    供裝填金屬彈丸，不具殺傷力之空氣槍各1支（槍枝管制編
    號各為0000000000、0000000000號），旋於其後數日，自行
    至某五金行購買粗線徑彈簧，而用以替換槍枝內原裝置之細
    線徑彈簧，以增強其發射之動能，隨即持改造後之該2支空
    氣槍，裝填金屬彈丸 (俗稱鋼珠)，射擊木板、樹幹及麻雀
    等實體，以測試其性能，果能使木板裂開、金屬彈丸穿入附
    著於樹幹內及麻雀受擊死摔落，而成為可發射金屬彈丸，具
    有殺傷力之空氣槍。其後，即未經許可持有之，並藏放在臺
    中縣大肚鄉○○村○○路○段2巷30之1號住所3樓處，迄於96
    年3月20日20日19時20分許，為警方持原審法院所核發之搜
    索票當場查獲，並扣得上開改造後之具殺傷力之空氣長槍2
    支。
二、案經臺中市警察局移送臺灣臺中地方法院檢察署檢察官偵查
    起訴。
    理  由
一、本案卷附內政部警政署刑事警察局依鑑定扣案槍枝有無殺傷
    力結果，所製作之鑑定書及相關鑑定函件，乃內政部警政署
    刑事警察局公務員職務上製作之證明文書，並查任何「顯有
    不可信情況」之證據，依刑事訴訟法第159條之4之應認具證
    據能力。
二、訊據上訴人即被告丙○○（下稱被告）矢口否認有改造或持
    有上開具殺傷力之空氣槍犯行，辯稱：伊購得該2支空氣槍
    後，均未曾改造，係警員查獲時自行更換彈簧的云云。經查
    ：(一)警方於96年3月20日晚間7時20分許在臺中縣大肚鄉○○
    村○○路○段2巷30之1號被告住所3樓處，搜索扣押之上開空
    氣槍2支 (管制編號各為0000000000、0000000000號)，經內
    政部警政署刑事警察局鑑定結果：其中槍枝管制編號000000
    0000槍枝係空氣長槍，以高壓鋼瓶內氣體為發射動力，槍枝
    有些微漏氣情形，經裝填直徑約8mm、重量約2.0 6g鋼珠試
    射3次，測得鋼珠發射速度分別為183、177、171公尺/秒，
    計算其動能分別為34.49、32.27、30.12焦耳，單位面積動
    能分別為68.62、64.20、59.92焦耳/平方公分；另槍枝管制
    編號00 00000000槍枝亦屬空氣長槍，以高壓鋼瓶內氣體為
    發射動力，經檢測，原氣瓶室位置嚴重漏氣，經換以中型高
    壓鋼瓶測試，即無漏氣情形，經裝填直徑約6mm、重約0.88g
    鋼珠試射3次，測得鋼珠發射速度分別為159、158、157公尺
    /秒，計算其動能分別為11.12、10.98、10.85焦耳，單位面
    積動能分別為39.34、38.85、38.36焦耳/平方公分；再關於
    殺傷力之相關數據，依日本科學警察研究所之研究結果，彈
    丸單位面積動能達20焦耳/平方公分，足以穿入人體皮肉層
    ，扣案之槍枝2支各裝填金屬彈丸試射3次，其單位面積動能
    均超過20焦耳/平方公分，皆具殺傷力，認屬於槍砲彈藥刀
    械管制條例第4條第1項第1款後段之管制槍枝等情，有內政
    部警政署刑事警察局96年4月9日刑鑑字第0960045561號槍彈
    鑑定書、內政部96年8月3日內授警字第0960871223號函等件
    在卷可參（分見偵查卷第11~15頁及原審卷第85頁)，復有該
    2支空氣槍扣案可證及卷附臺中市警察局製作搜索扣押筆錄
    及扣押物品目錄表1份暨扣案槍枝實物照片數幀可稽（見警
    卷第15~18頁、第9~12頁、第26~28頁）。(二)扣案之空氣槍2
    支係被告於95年3月、4月間，經由奇摩拍賣網站分別向某2
    位不詳姓名者各以10,000元價格所購得，旋自行以購自五金
    行之粗線徑彈簧更換原槍枝內所裝配之細線徑彈簧而改造之
    ，經被告將改造後之2支空氣槍持以射擊木板、樹幹及麻雀
    等實體，果能使木板裂開、金屬彈丸穿入附著於樹幹內、麻
    雀受擊死摔落等情，亦據被告於原審96年7月10日原審準備
    程序期日陳述：「我是95年3、4月在奇摩拍賣網站上買的，
    我就是匯款給對方，我匯了1萬元給對方，對方就把其中1支
    空氣槍寄過來，兩支空氣槍是向不同的人買的，每支空氣槍
    都是1萬元，我都是在同一個月內買的，但是是不同天買的
    。我還有買鋼珠2瓶。我是先買長的那支空氣槍（000000000
    0），後來收到長槍之後，大約過了1個禮拜，才又買短的那
    支空氣槍（000000000 0），每支槍都有附鋼珠，我一共買
    了2支。」等語（見原審卷第20~21頁)，及於96年3月20日警
    詢時供稱：「查獲空氣長槍2支．．．我所有」、「（警方
    在何處查獲．．．？）在我住處3樓查獲」、「（．．．空
    氣長槍2支．．．來源如何？）．．．是在奇摩拍賣網站所
    購買。」、「（．．．以何購得）．．．每支是以新台幣1
    萬元購得．．．」、「（．．．有無改造或換零件？）我有
    換彈簧」、「（換何種彈簧，線徑為何？）我是換線徑較粗
    之彈簧，長度一樣」、「（你所換裝之彈簧在何處購得？）
    在五金行購買」、「（你換裝線徑較粗之彈簧後．．．是否
    曾試射過？）有試射過」、「（裝填何物射擊？射擊何物？
    結果如何？）我是裝填小鋼珠射擊。向木板、樹幹及麻雀射
    擊，木板裂開，附著在樹幹內，麻雀當場摔落死亡」、「（
    裝設原廠彈簧之．．．空氣長槍是否試射過．．．？）曾射
    擊過」、「（你換裝線徑較粗之彈簧後．．．空氣長槍，射
    擊威力是否較強？）有」、「（你為何要換裝線徑較粗之彈
    簧？）因為射擊威力會比較強」等語在卷（見警卷第4~ 6頁
    )。(三)稽之證人即前往搜索扣押員警丁○○於96年11月5日原
    審法院審理時結證陳稱：查獲時現場尚有其他彈簧，但未併
    予扣押，而祇將槍枝2支原封不動扣押送驗等語在卷（見原
    審卷第103頁、第104頁、第105頁)；復於97年6月10日本院
    審理時證稱：查獲時除槍枝及鋼珠外，現場尚有其他彈簧及
    其他物品，彈簧至少有兩個，但查扣之槍枝其內已裝有彈簧
    ，伊並無拆下槍內彈簧更換，伊當場試射時係更換瓦斯鋼瓶
    ，並非更換彈簧，後來祇扣押槍枝2把及鋼珠，其餘物品由
    被告取回等語在卷（見本院卷第51頁)。且據證人即警員搜
    索時在場之村長楊水金於96年11月5日原審審理時亦證稱：
    當場還有看到其他發條（台語意指「彈簧」)，超過2條以上
    等情在卷（見原審卷第10 7頁)；及另一證人即同為在場之
    鄉民代表甲○○於97年6月11日本院審理時仍證稱：現場還
    有其他彈簧，2個大的，2個小的等語 (見本院卷第50頁，惟
    被告選任辯護人於行使詰問之初誤將「彈簧」稱作「彈簧片
    」，證人甲○○亦以「彈簧片」答之)。而被告於96年7月13
    日確將警方未併予扣押之細線徑彈簧2條及空氣槍用鋼瓶提
    出於原審法院等情 (見原審卷第26頁、第27頁)。又參之原
    審法院將被告所提出之上開細彈簧2條連同扣案槍枝2把囑託
    內政部警政署刑事警察局鑑驗結果：將槍枝管制編號000000
    0000空氣長槍，換裝細彈簧後，以小型高壓氣體鋼瓶為發射
    動力，裝填金屬彈丸 (直徑8.0mm、重量2.1g)試射3次，測
    得發射最大速度為66公尺/秒，計算其動能為4.5焦耳，換算
    單位面積動能為9.1焦耳/平方公分；而槍枝管制編號000000
    0000空氣長槍，換裝細彈簧後，以中型高壓鋼瓶內氣體為發
    射動力，裝填金屬彈丸 (直徑5.9mm、重量0.88g)試射3次，
    測得發射最大速度為99公尺/秒，計算其動能為4.3焦耳，換
    算單位面積動能分別為15焦耳/平方公分等情，有內政部警
    政署刑事警察局96年9月30日刑鑑字第0960127648號函可憑
    （見原審卷第89頁)。衡之證人即警方搜索時在場人楊水金
    及甲○○均一致證稱：警方搜索當場尚看到其他彈簧無訛，
    而被告其後復將未併扣案之2條「細彈簧」自行提出於原審
    法院供參，堪信證人即執行搜索勤務員警丁○○上開證述：
    現場尚有其他彈簧及其他物品，彈簧至少有兩個，但未一併
    扣押乙節屬實。再揆之將被告所提出之「細彈簧」2條裝配
    於扣案之槍枝內試射結果，其發射金屬彈丸之單位面積動能
    ，顯未達於足以穿入人體皮肉層之20焦耳/平方公分甚明，
    而依扣押時之槍枝狀態，各測試該2支槍枝3次，其發射金屬
    彈丸之單位面積動能數值分別多達「39.34、38.85、38.36
    」及「68.62、64.2 0、5 9.92」焦耳/平方公分等情，亦核
    與被告本人於警詢時所述：原購入之槍枝射擊威力不強，經
    換裝彈簧後，裝填鋼珠，持以射擊，能使木板裂開，且附著
    於樹幹內及麻雀當場死亡摔落之情節相符，堪認被告於警詢
    時所述：伊係將購得之空氣槍2支，以換裝粗彈簧方式，使
    增強其射擊威力乙節，與事實相符，足以採信。(四)被告雖辯
    稱：該槍枝之彈簧係員警自行換裝的云云，並聲請傳訊證人
    即員警執行搜索時之在場人楊水金及甲○○為證。惟被告於
    96年3月21日檢察官偵訊係辯稱：伊將空氣槍放在家裡，彈
    簧都拆掉了，是警察把彈簧裝上去，才說有殺傷力的云云（
    偵卷第5頁）；而於原審法院96年7月10日準備程序期日及96
    年11月5日審理期日暨本院審理時則辯稱：伊買受的2支空氣
    槍，本來即裝有細彈簧，伊有更換為粗彈簧後試射1次，不
    能擊發，就換回原來的細彈簧，查扣時兩支槍枝內係裝細彈
    簧云云（見原審卷第21頁、第105頁、第106頁)。稽之被告
    於檢察官偵訊時係陳稱：警員查扣時，該2支空氣槍內並無
    裝彈簧，乃警員逕行裝入粗彈簧云云，惟於法院審理時則改
    稱警員查獲時槍內有細彈簧，警員以粗彈簧更換云云，前後
    所辯情節明顯不一，自難遽予採信。再證人即警員搜索在場
    人楊水金於96年11月5日原審審理期日雖證稱：伊到場時，
    有目睹警員在彈簧，兩支槍互相換過來乙情在卷。然參之證
    人楊水金於同期日復證稱：2支槍枝在換彈簧前，均射擊不
    出來，換了之後就可以發射鋼珠云云（見原審卷第106~1081
     11頁)，明顯與被告所供述：槍枝裝原來的細彈簧試射，可
    以擊發乙節不合，顯見證人楊水金證稱：有目睹警員更換彈
    簧云云，不能遽信屬實。而另一在場人甲○○於本院審理時
    固亦證稱：警員於試射時有現場裝粗彈簧，裝上去就聽到漏
    氣的聲音云云（見本院卷第50頁)。但稽之證人甲○○於受
    訊問之初，已明確證稱：當場並無更換彈簧等情在卷，乃經
    選任辯護人續以：「 (警員)試射時彈簧片是裝粗的或細的
    ？」相詢問，始改稱：「應是粗的，現場裝的」云云。又據
    檢察官詰以：「現場彈簧有無換來換去？」，復諉稱：「我
    沒看到」云云。衡之常理，若證人甲○○確有當場目擊警員
    更換彈簧，當無反覆其詞，更無未看到警員更換細節之理，
    其所證，亦不能憑採。(五)參之本案被告於警詢時已就其如何
    取得粗彈簧及用以更換原槍枝內之細彈簧，並測試改造後槍
    枝性能之實況等節，供述甚為具體明確，核其所述槍枝更換
    彈簧前、後之發射動能情況，復與上開內政部刑事警察局所
    為之鑑驗結果吻合。佐以被告於偵訊供認有持扣案空氣槍裝
    填鋼珠對木板試射乙事（見偵查卷第5頁)，並於原審法院及
    本院審理時仍坦承確有至五金行購買粗彈簧更換槍枝內細彈
    簧之情事（分見原審卷第22頁、第106頁及本院卷第53頁反
    面)。且證人丁○○於原審及本院審理時亦結證堅稱：並無
    更換扣案槍枝內彈簧之情事。堪認被告於警詢時之自白與事
    實相符，不能因其事後翻異前詞，即為被告有利之認定。是
    被告否認犯行，係卸責之詞，不能採取。(六)又揆之被告前後
    購買原無殺傷力之該2支槍枝，其時間相距甚短，旋即至五
    金行購買粗彈簧替換之，又查無證據足認被告係於不同之時
    間，分別改造該2支空氣槍，自應本於「罪證有疑，利於被
    告認定」之證據法則，認定被告係於購得原無殺傷力之該2
    支空氣槍後數日，同時以一行為接續更換之。(七)至於扣案之
    改造後空氣槍，再以被告原購置之空壓小鋼瓶內氣體為發射
    動力，經檢測有漏氣，但換以中型高壓鋼瓶測試，即無漏氣
    情形，有前開內政部警政署刑事警察局96年4月9日刑鑑字第
    96 0045561號槍彈鑑定書及該局96年9月30日刑鑑字第96012
    764 8號函為憑。惟查：(1)以高壓氣體鋼瓶為發射動力模式
    之氣動式槍枝，鋼瓶外觀之大小，並非影響槍枝發射彈丸之
    單位面積動能之因素。(2)氣動式槍枝若為同型式之外接氣體
    接嘴，鋼瓶可相互置；小型CO2高壓氣體鋼瓶為消耗品，外
    接式高壓氣體鋼瓶內氣體用畢可再填充等情，有內政部警政
    署刑事警察局97年1月3日刑鑑字第960182793號函可參（見
    原審卷第141頁）。是以高壓氣體鋼瓶，既非屬空氣槍零件
    ，僅為外接之消耗品，改造後之空氣槍以中型高壓氣體鋼瓶
    為發射動力射擊鋼珠，既足以穿透人體之皮肉層，自不因改
    製之空氣槍，已不能再使用小型高壓氣體鋼瓶為發射動力，
    即影響其殺傷力之認定。(八)按所謂製造包括創製、改造、組
    合、混合、化合等行為在內，替換零件之改造行為亦屬製造
    行為之一種（最高法院86年度臺上字第7558號、92年度臺上
    字第924號判決意旨參照）。查被告將扣案2支空氣槍枝內之
    細彈簧更換為粗彈簧，以增強發射動能之方法，將原無殺傷
    力之空氣槍改造成具有殺傷力，即該當於製造槍枝既遂之行
    為態樣。綜上所述，本案被告犯行之事證明確，足以認定，
    自應依法論科。
三、按被告行為後，刑法業於94年2月2日經總統以華總一義字第
    09 400014901號令修正公布，並自95年7月1日施行。依刑法
    第2條第1項之規定，行為後法律有變更者，適用行為時之法
    律，但行為後之法律有利於行為人者，適用最有利於行為人
    之法律。本次刑法修正之比較新舊法，應就罪刑有關之共犯
    、未遂犯、想像競合犯、牽連犯、連續犯、結合犯，以及累
    犯加重、自首減輕暨其他法定加減原因（如身分加減）與加
    減例等一切情形，本於統一性及整體性原則，綜其全部罪刑
    之結果而為比較（最高法院95年度第8次刑事庭會議決議參
    照）。查修正前刑法第33條第5款規定：「罰金：一（銀）
    元以上」，修正後同條款則規定：「罰金：新臺幣一千元以
    上，以百元計算之」，是比較新舊法規定，自以修正前之規
    定對被告較為有利。經綜合比較全部罪刑結果，本件自應一
    體適用被告行為前即修正前刑法之相關規定予以論處。又修
    正後刑法第2條第1項規定，行為後法律有變更者，適用行為
    時之法律。但行為後之法律有利於行為人者，適用最有利於
    行為人之法律，係採從舊從輕之原則。而所謂「法律有變更
    」，係指足以影響行為之可罰性範圍及其法律效果之法律修
    正而言。易服勞役之折算標準及期限涉及裁量權之行使，係
    屬科刑規範事項，其折算標準於裁判時並應於主文內諭知，
    與一般純屬執行之程序有別，是如新舊法對易服勞役之折算
    標準及期限各有不同時，自應依上開規定，比較適用最有利
    於行為人之法律。而比較時應就罪刑有關之一切情形，綜其
    全部罪刑之結果而為比較，再整個適用有利於行為人之法律
    處斷（最高法院24年上字第4334號、27年上字第2615號判例
    及95年5月23日95年度第8次刑事庭會議決議一之(四)參照），
    但此之所謂整個適用，係指與罪刑有關之本刑而言，不包括
    易刑處分，事關刑罰執行之易刑處分，仍應分別適用最有利
    於行為人之法律。易言之，倘所處之主刑有罰金易服勞役之
    情形時，關於易服勞役部分應以「宣告刑」為準據，分別為
    新舊法有利、不利之比較，依刑法第2條第1項從舊從輕原則
    定其易刑之折算標準（最高法院96年度台非字第277號判決
    意旨參照）。至於沒收部分：沒收為從刑之一種，具有刑罰
    之性質，且與主刑有其從屬關係。如行為後，法律有所變更
    ，但主刑之法定最高度及最低度刑，與修正前之舊法完全相
    同，或修正後之新法非有利於行為人；或僅修正從刑未修正
    主刑時，因沒收部分不生比較新舊法問題，則主刑依修正後
    刑法第2條第1項前段規定，應適用修正前即行為時之舊法時
    ，依從刑從屬於主刑原則，不得就新舊法予以割裂適用，應
    一律適用修正前之法律。
四、核被告所為，係犯槍砲彈藥刀械管制條例第8條第1項之非法
    製造空氣槍罪。被告未經許可製造空氣槍既遂後，其續行非
    法持有該製成之空氣槍行為，已為製造之行為所吸收，不另
    論罪（93年度台上字第6228號判決意旨參照)。被告同時以
    一個行為接續改造2支空氣槍使具殺傷力之行為，係一行為
    而觸犯二個相同之非法製造空氣槍罪名，為同種之想像競合
    犯，應依刑法第55條規定，從一重處斷。復按國家之刑罰權
    對於每一犯罪事實而存在，單一之犯罪事實，實體法上之刑
    罰權僅有一個，在訴訟法上自亦無從分割，故刑事訴訟法第
    267條規定：「檢察官就犯罪事實一部起訴者，其效力及於
    全部」。本案檢察官雖僅起訴被告非法持有空氣槍2支之行
    為事實，惟經本院審理結果，被告係改造空氣槍使具殺傷力
    後，續行未經許可持有各該槍枝，則被告非法持有空氣槍之
    行為與製造行為間，具有實質一罪之吸收關係，基於審判不
    可分原則，製造部分亦為起訴效力所及，法院自應就製造行
    為一併加以裁判。惟刑事訴訟法第300條所規定，有罪之判
    決，得就起訴之犯罪事實，變更檢察官所引應適用之法條者
    ，係指法院在事實同一之範圍內，不變更起訴之犯罪事實；
    亦即在不擴張及減縮原訴之原則下，於不妨害基本社會事實
    同一之範圍內，始得自由認定事實，適用法律，而變更檢察
    官起訴所引應適用之法條。本案乃擴張起訴範圍併予審理，
    自無變更起訴法條之適用，附此敘明（最高法院95年度台上
    字第3802號判決意旨參照)。又查被告並無犯罪前科，有臺
    灣高等法院被告前案紀錄表在卷可稽，其素行尚佳，年齡僅
    20餘歲，思慮尚欠周延，而改造上開供射擊鋼珠之空氣槍，
    其改造手法僅係替換槍枝內彈簧，改造目的在於射擊鳥類，
    並查無供其他不法使用之情事，對社會治安之危害尚屬輕微
    ，揆其犯罪情節如處以非法製造槍枝罪之最低法定本刑有期
    徒刑5年，顯有情輕法重之情形，參照司法院大法官會議釋
    字第263號解釋意旨所揭櫫之精神，合依刑法第59條之規定
    酌減其刑。原審以被告犯罪事證明確，予以論罪科刑，固非
    無見。惟查本案被告確有改造空氣槍之犯行，原審疏未調查
    被告改造空氣槍之事證，竟認被告所為係構成非法持有槍枝
    罪，取證、認事及用法均有未洽，被告上訴仍執前情詞否認
    被訴犯行，雖不足取，但原審既有上開可議之處，自應由本
    院將原判決撤銷改判。爰審酌被告之素行，犯罪之動機、手
    段及目的，暨犯後之態度等一切情狀，量處如主文第2項所
    示之刑，並就併科罰金部分，諭知易服勞役之折算標準。扣
    案之空氣槍2支（槍枝管制編號各為0000000000、000000000
    0號），係屬違禁物，應依刑法第38條第1項第1款，宣告沒
    收。至於併扣案之鋼珠2瓶及被告自行於原審審理時提出之
    高壓氣體鋼瓶5瓶及細彈簧2條，既非違禁物，亦核非被告犯
    罪所用或所得之物，依法自無從併於本案諭知宣告沒收，附
    此敘明。
據上論結，應依刑事訴訟法第369條第1項前段、第364條、第299
條第1項前段，槍砲彈藥刀械管制條例第8條第1項，刑法第2條第
1項、第11條前段、第59條、第42條第3項前段、第38條第1項第1
款，判決如主文。
本案經檢察官乙○○到庭執行職務。
中    華    民    國    97    年    6     月    24    日
            刑事第三庭    審判長法  官  王  增  瑜
                                法  官  廖  柏  基
                                法  官  蔡  紹  良
上列正本證明與原本無異。
如不服本判決應於收受送達後10日內向本院提出上訴狀，其未敘
述上訴之理由者並得於提起上訴後10日內向本院補提理由書（均
須按他造當事人之人數附繕本）。
                                書記官  許  麗  花
中    華    民    國    97    年    6     月    24    日
附錄論罪科刑法條
槍砲彈藥刀械管制條例第8條第1項
未經許可，製造、販賣或運輸鋼筆槍、瓦斯槍、麻醉槍、獵槍、
空氣槍或第4條第1項第1款所定其他可發射金屬或子彈具有殺傷
力之各式槍砲者，處無期徒刑或5年以上有期徒刑，併科新臺幣1
千萬元以下罰金。


司法院資訊處製作；財團法人民間司法改革基金會備份。
